臺灣高等法院刑事判決
                                   108年度上易字第1837號
上  訴  人
即  被  告  朱陳名鴻



上列上訴人即被告因侵占案件，不服臺灣臺北地方法院108年度
易字第240號，中華民國108年8月8日第一審判決（起訴案號：臺
灣臺北地方檢察署107年度偵字第23138號），提起上訴，本院判
決如下：
    主  文
原判決撤銷。
朱陳名鴻犯侵占離本人持有物罪，處罰金新臺幣陸仟元，如易服
勞役，以新臺幣壹仟元折算壹日。緩刑貳年，緩刑期間付保護管
束，並應接受拾貳小時之法治教育課程。
未扣案之犯罪所得野生山羌牙裝飾鑰匙壹串沒收，如全部或一部
不能沒收或不宜執行沒收時，追徵其價額。
    事  實
一、朱陳名鴻平日從事資源回收，於民國107年9月2日下午7時許
    ，在臺北市○○區○○路00號前，見林適琪及李忠暉所有之包包
    各1只擺放在「結緣品」旁，誤以為上開包包係經他人丟棄
    不要之無主物，因而將上開林適琪之NIKE包包1只（內有行
    動電源1個、工具2支、皮夾1個及其內現金新臺幣〈下同〉1,1
    60元、林適琪之國民身分證及健保卡各1張、換洗衣物1包、
    野生山羌牙裝飾鑰匙1串）及李忠暉包包內之行動電源1個，
    拿取後離開；嗣朱陳名鴻在臺北市○○區○○路000號即臺北莒
    光郵局前翻查林適琪之包包內物品，已發覺其拿取之物均非
    他人丟棄不要之物，竟未將上開物品放回原處或交付轄區員
    警協助歸還失主，而基於侵占離本人持有物之犯意，將其中
    林適琪包包內之皮夾（內有現金1,160元）及工具組取出留
    在身上，其餘物品則分別任意棄置於臺北莒光郵局前垃圾桶
    及全聯福利中心萬華雙園門市前垃圾堆中。嗣林適琪、李忠
    暉發覺上開物品不翼而飛，調閱附近店家監視錄影畫面而知
    悉為朱陳名鴻所為，適於放置物品處附近尋得朱陳名鴻並報
    警，經警扣得除野生山羌牙裝飾鑰匙1串以外之其他遭取走
    之物品（已發還林適琪、李忠暉），而查悉上情。
二、案經林適琪、李忠暉訴由臺北市政府警察局萬華分局移送臺
    灣臺北地方檢察署檢察官偵查起訴。
    理  由
壹、證據能力：
    按被告以外之人於審判外之言詞或書面陳述，除法律有規定
    者外，不得作為證據。被告以外之人於審判外之陳述，雖不
    符同法第159條之1至第159條之4之規定，而經當事人於審判
    程式同意作為證據，法院審酌該言詞陳述或書面陳述作成時
    之情況，認為適當者，亦得為證據；當事人、代理人或辯護
    人於法院調查證據時，知有第159條第1項不得為證據之情形
    ，而未於言詞辯論終結前聲明異議者，視為有前項之同意，
    刑事訴訟法第159條第1項、第159條之5第1項、第2項分別定
    有明文。查本案下述據以認定上訴人即被告朱陳名鴻犯罪之
    供述證據，檢察官及被告於本院審理時均未爭執其證據能力
    ，且迄於言詞辯論終結前均未聲明異議，復經審酌該等言詞
    陳述或書面作成時之情況並無違法、不當或顯不可信之狀況
    ，依刑事訴訟法第159條之5第2項之規定，均有證據能力；
    又本案認定事實之其餘非供述證據，並無證據證明係公務員
    違背法定程式所取得，依同法第158條之4反面解釋，亦均有
    證據能力，合先敘明。
貳、實體部分：
一、訊據被告固坦承其確有取走告訴人林適琪之NIKE包包1只及
    告訴人李忠暉包包內之行動電源1個等情，惟矢口否認有何
    侵占離本人持有物之犯行，辯稱：伊只是撿回收，撿錯東西
    ，不是侵占，且山羌牙裝飾鑰匙的市場價格只有150元，告
    訴人明知調取全聯門口外的監視器就可將撿走山羌牙裝飾鑰
    匙之人找出來，並找回該物，卻故意不為，只是想要伊賠償
    10萬元云云。經查：
  ㈠被告平日從事資源回收，於107年9月2日下午7時許，在臺北
    市○○區○○路00號前，見告訴人林適琪及李忠暉所有之包包各
    1只擺放在「結緣品」旁，誤以為上開包包為他人丟棄不要
    之無主物，因而將上開告訴人林適琪之NIKE包包1只及告訴
    人李忠暉包包內之行動電源1個拿取後離開，嗣被告在臺北
    市○○區○○路000號即臺北莒光郵局前翻查告訴人林適琪之包
    包內物品時，發覺該NIKE包包內有皮夾（內含現金1,160元
    ）及工具等物品，並非他人丟棄不要之物後，竟未將上開物
    品歸還，反而加以占有處分等情，業經被告於警詢、原審中
    供述在卷（見偵字卷第6、7頁、原審審易字卷第40、41頁、
    原審易字卷第75頁），核與證人即告訴人林適琪、李忠暉於
    警詢時所述情節大致相符（見偵字卷第27-29、35-37頁），
    並有現場監視錄影畫面翻拍相片3張、查獲被告相片2張及扣
    案贓物相片6張在卷可稽（見偵字卷第43-53頁），是此部分
    事實，堪以認定。
  ㈡又被告在臺北市○○區○○路000號即臺北莒光郵局前，既已知悉
    其擅自拿取之物均為有主物，因被告擅自取走而處於脫離本
    人持有之狀態，竟仍決意不予歸還，並將告訴人林適琪所有
    之皮夾（內有現金1,160元）及工具組取出留在身上，而將
    其餘物品分別棄置於臺北莒光郵局前之垃圾桶及全聯福利中
    心萬華雙園門市前之垃圾堆中，顯係以自己所有意思，將較
    值錢或有效用之物留下供自己使用，並依己意處分其他物品
    而未予歸還，自屬侵占行為，是被告有不法所有之意圖及侵
    占離本人持有物之犯行均甚明確。
  ㈢至被告雖辯稱：伊將告訴人林適琪所有該NIKE包包內之東西
    皆丟光，伊所丟棄之野生山羌牙裝飾鑰匙1串已另遭他人取
    走，應認該取走之人構成犯罪云云。惟被告並未將拿取之物
    品均拋棄，反而將較值錢或有效用之物留下供自己使用，已
    如前述，其上開所辯顯與事實不符；且縱使被告所丟棄之野
    生山羌牙裝飾鑰匙1串另遭他人取走，乃第三人有無涉及其
    他犯罪之問題，亦與本案被告犯罪係屬二事，尚無從解免被
    告之罪責。是被告前揭所辯，顯係圖卸刑責之詞，不足採信
    。
  ㈣綜上所述，本案事證明確，被告上開侵占離本人持有物犯行
    堪以認定，應予依法論科。
二、核被告所為，係犯刑法第337條之侵占離本人持有物罪。上
    開物品係告訴人2人放置於臺北市○○區○○路00號處，而已脫
    離其等持有之物，復無證據證明被告拿取該等物品時係基於
    破壞他人持有之竊盜犯意，是檢察官原起訴書認被告所為係
    犯刑法第320條第1項竊盜罪嫌，容有誤會，惟兩者之基本社
    會事實同一，且業經原審公訴檢察官於108年6月20日當庭變
    更起訴法條為刑法第337條侵占罪（見原審易字卷第73、74
    頁），附此敘明。
三、原審認被告所涉犯行事證明確，予以論罪科刑，固屬卓見。
    然按刑事審判旨在實現刑罰權之分配正義，故法院對於有罪
    被告之科刑，應符合刑罰相當之原則，使輕重得宜，罰當其
    罪，此所以刑法第57條明定科刑時，應審酌一切情狀，尤應
    注意該條所列10款事項，以為科刑輕重之標準，以求個案裁
    判之妥當性（最高法院90年度台上字第4636號裁判意旨參照
    ）。查觀諸告訴人林適琪於警詢時供稱：「另外還有1串鑰
    匙，上面有大約20公分之野生山羌牙，是大約『30年前』我女
    朋友送我的生日禮物，現在大約價值10萬元」、「（問：你
    所有之物品是否皆已取回？）只有山羌牙鑰匙串沒有拿回來
    」等語（見偵字卷第28頁），然經本院詢以是否能攜帶價值
    憑證到庭時，陳稱：該鑰匙圈是伊爺爺給父親，父親再轉送
    給伊，因時間久遠，無法提出憑證等語，有本院公務電話查
    詢紀錄表在卷可稽（見本院卷第318頁），可見告訴人林適
    琪對於野生山羌牙裝飾鑰匙圈之來源，究係30年前女友所贈
    或是祖父所留下之家傳物，前後供述已有不一，復未能提出
    任何價值憑證或外觀照片等相關資料佐證，自無從僅憑告訴
    人林適琪片面且有瑕疵之陳述即率予認定該物之價值。原審
    未予詳查，遽以「所侵占財物總價值約10萬元」以為量刑因
    子，尚嫌率斷，自有未當。被告上訴意旨關於此部分所指，
    即非無理由，是原判決既有前開可議之處，自應由本院予以
    撤銷改判。爰以行為人之責任為基礎，審酌被告曾因侵占遺
    失物遭法院判處罰金5千元，有本院被告前案紀錄表在卷可
    憑、素行尚非良好，不思以正當途徑獲取財物，而將脫離告
    訴人之財物據為己有及任意處分，欠缺尊重他人財產權之法
    治觀念，所為實非可取，兼衡其犯罪之動機、目的、以及所
    侵占之物除野生山羌牙裝飾鑰匙1串以外均已發還告訴人2人
    、告訴人林適琪於原審已另行對被告提起附帶民事訴訟求償
    ，暨斟酌被告國中畢業之智識程度、以資源回收為業、自述
    家庭經濟狀況貧寒等一切情狀，量處如主文第2項所示之刑
    ，並諭知易服勞役之折算標準，以示懲儆。
四、緩刑之宣告：查被告未曾因故意犯罪受有期徒刑以上刑之宣
    告，有本院被告前案紀錄表附卷可稽，其因一時失慮，致罹
    刑典，固非可取，惟經審酌本件全案情節，且為使被告能有
    效回歸社會，綜合考量其生活、工作狀況與家庭環境，本院
    認前所宣告之刑以暫不執行為當，爰依刑法第74條第1項第1
    款之規定，併予宣告緩刑2年，以勵自新。又按緩刑係附隨
    於有罪判決的非機構式之刑事處遇，其主要目的在達成受有
    罪判決之人，在社會中重新社會化之人格重建功能。此所以
    緩刑宣告必須附帶宣告緩刑期間之意義所在。再者，緩刑制
    度首重再犯罪的預防，唯有對受判決人本身有充分瞭解，例
    如依其過去生涯，可知犯罪行為人所曾接受的教育，從犯罪
    的狀態瞭解行為人的行為動機、目的，從犯罪後態度推知行
    為人對其行為的看法，從生活狀況與環境推測其將來的發展
    等；才能判斷其在緩刑期間，與之後的生活中是否會再犯罪
    。亦即藉由前述各種因素對犯罪行為人為整體評價，作為法
    院判斷該行為人是否適宜被宣告緩刑，以及進一步依據個案
    情況決定緩刑期間，及所應採取的積極協助措施，並將之作
    為緩刑宣告的負擔或條件。綜上，是否宣告緩刑、緩刑期間
    長短、及所附加之負擔或條件，均屬法院裁量之範圍（最高
    法院101年度台上字第5586號判決意旨參照）。是以，考量
    被告曾於105年間因侵占遺失物案件，經法院判處罰金5千元
    之前科紀錄，可見其法治觀念薄弱，為使被告於緩刑期間內
    ，能深知警惕，並確實督促被告建立正確法律觀念，本院認
    另有課予被告預防再犯所為必要命令宣告之必要，爰依同條
    第2項第8款規定，諭知被告於緩刑期間內應接受法治教育12
    小時，暨依同法第93條第1項第2款規定，諭知於緩刑期間付
    保護管束，期使被告明瞭其行為所造成之損害，使其日後謹
    慎行事，並能藉此培養正確法治觀念。另倘被告於本案緩刑
    期間，違反上開所定負擔情節重大，足認原宣告之緩刑難收
    其預期效果，而有執行刑罰之必要，依同法第75條之1第1項
    第4款規定，得撤銷其緩刑之宣告。至被告接受法治教育之
    內容、方式，屬執行之問題，應由執行檢察官斟酌全案情節
    ，妥為指定。
五、沒收部分：
    按犯罪所得，屬於犯罪行為人者，沒收之。但有特別規定者
    ，依其規定；前二項沒收，於全部或一部不能沒收或不宜執
    行沒收時，追徵其價額；犯罪所得已實際合法發還被害人者
    ，不予宣告沒收或追徵，刑法第38條之1第1項、第3項、第5
    項定有明文。查本案被告犯侵占離本人持有物罪之犯罪所得
    ，除告訴人林適琪NIKE包包內之野生山羌牙裝飾鑰匙1串並
    未扣案外，其餘扣案之NIKE包包1只、行動電源2個、工具2
    支、皮夾1個及其內現金1,160元、告訴人林適琪之身分證及
    健保卡各1張、換洗衣物1包等財物，均已合法發還告訴人2
    人，此有臺北市政府警察局萬華分局保管單2紙在卷足稽（
    見偵字卷第33、41頁），依刑法第38條之1第5項規定，就上
    開扣案物即不予宣告沒收或追徵；另就該野生山羌牙裝飾鑰
    匙部分，雖據被告陳稱已經丟棄等語（見偵字卷第7頁），
    而未能扣案，仍應就被告之犯罪所得宣告沒收之，並於全部
    或一部不能沒收或不宜執行沒收時，追徵其價額。
據上論斷，應依刑事訴訟法第369條第1項前段、第364條、第299
條第1項前段，刑法第337條、第42條第3項、第38條之1第1項、
第3項、第74條第1項第1款、第2項第8款、第93條第1項第2款，
刑法施行法第1條之1第1項、第2項前段，判決如主文。
本案經檢察官高文政提起公訴，檢察官董怡臻到庭執行職務。
中　　華　　民　　國　　108 　年　　12　　月　　31　　日
                  刑事第二十三庭審判長法　官  李釱任
                                      法　官  梁耀鑌
                                      法　官  崔玲琦
以上正本證明與原本無異。
不得上訴。
                                      書記官  李政庭
中　　華　　民　　國　　108 　年　　12　　月　　31　　日

附錄：本案論罪科刑法條全文

中華民國刑法第337條
（侵占遺失物罪）
意圖為自己或第三人不法之所有，而侵占遺失物、漂流物或其他
離本人所持有之物者，處 5 百元以下罰金。